臺灣高等法院刑事判決　　　　　　　　　　　　　九十二年度上訴字第四五六九號
　　上　訴　人
　　即　被　告　丙○○
　　指定辯護人　本院公設辯護人　甲○○
右上訴人因殺人未遂等案件，不服臺灣士林地方法院九十二年度訴字第三二九號，中
華民國九十二年十月十四日第一審判決（起訴案號：臺灣士林地方法院地方法院檢察
署九十一年度偵字第一一０七號），提起上訴，本院判決如左：
    主  文
原判決關於共同未經許可，持有手槍及定應執行刑部分撤銷。
丙○○共同未經許可，持有手槍，累犯，處有期徒刑參年肆月，併科罰金新臺幣貳拾
萬元；罰金如易服勞役，以罰金總額與陸個月之日數比例折算；扣案之貝瑞塔改造手
槍壹枝（槍枝管制編號0000000000號）、Heckler＆Koch Gmbh制式九０手
槍壹枝（槍枝管制編號0000000000號）及直徑約8.55MM之改造子彈壹顆均
沒收。
    事  實
一、丙○○（原判決關於未經許可，寄藏可發射子彈具有殺傷力之改造手槍，處有期
    徒刑壹年陸月，併科罰金新台幣拾萬元，罰金如易服勞役，以新台幣玖佰元即銀
    元參佰元折算壹日；扣案仿ＧＬＯＣＫ廠１７型半自動改造手槍壹枝（槍枝管制
    編號：0000000000）及口徑9mm制式子彈參顆均沒收部分，上訴本院
    後撤回上訴）曾有殺人未遂、公共危險前科，其中於民國八十二年間因公共危險
    案件，經本院八十二年度上訴字第二六四二號判決處有期徒刑四年，嗣經上訴於
    最高法院經駁回上訴而確定，經執行於八十七年八月二十八日假釋，至八十九年
    二月二十五日假釋期滿執行完畢。
二、丙○○於九十年十一月二十四日凌晨零時許，前往台北市○○○路七十九號「山
    蘇山產海鮮卡拉ＯＫ店」消費，席間在敬酒時與鄰桌客人發生口角，鄰桌客人綽
    號「黑狗」黃正宗等人掀桌，丙○○被滾熱湯汁燙傷，以店家未盡店東維護及善
    處慰問責任，有偏袒之嫌疑，遂對於該店不滿，且與該店股東蔡明輝發生爭執，
    亦曾多次前往尋釁。丙○○遂於九十年十二月二十八日凌晨四時三十分許，邀得
    綽號「阿忠」等不知名之成年男子友人共十一位分乘三輛轎車同往，基於共同持
    有下列手槍、子彈之犯意聯絡，由「阿忠」等同夥分別未經許可持有Heckler＆
    Koch Gmbh制式九０手槍（槍枝管制編號0000000000號）（該把槍配
    有紅外線瞄準器）與其他可發射子彈具有殺傷力之貝瑞塔改造手槍（槍枝管制編
    號0000000000號）各一枝及數量不詳子彈數顆，分乘三輛自小客車，
    於台北市○○路○段之中油加油站前集結後，前往山蘇卡拉ＯＫ店欲找蔡明輝理
    論，由丙○○進入店內找尋蔡明輝未果，而與店內負責之鄭祥利交談，「阿忠」
    及其他同夥之人則在停車場持前開制式九０手槍朝空射擊以示威恐嚇之，應蔡明
    輝邀請到場守護之友人聞槍聲因而心生畏懼，紛紛走避，其中應邀請到場之友人
    其中乙○○右腳背遭流彈貫穿受傷（傷害部分未據告訴），丙○○等人隨即分乘
    原車輛逃逸。嗣於九十一年一月十九日凌晨零時三十分許為警循線在台北縣樹林
    市○○街七十六號三樓住處查獲丙○○，並扣得其所寄藏之仿GLOCK廠17型改造
    手槍一枝，口徑9MM之半自動手槍彈三顆（此寄藏部分業經判決確定），並依其
    自白於九十一年一月二十八日（起訴書誤載為九十一年二月二日）下午二時許在
    北投區○○路八十五巷內福安宮戲臺旁樓梯底下起獲「阿忠」等人所藏放之貝瑞
    塔改造手槍及Heckler＆Koch Gmbh制式九０手槍各一枝、口徑9MM之制式半自動
    手槍彈五顆（送驗經試射五顆）及直徑約8.55MM之改造子彈二顆（送驗經試射一
    顆）。
三、案經臺北市政府警察局北投分局報請臺灣士林地方法院檢察署檢察官偵查起訴。
    理  由
一、經查：
（一）被告丙○○於九十年十一月二十四日凌晨零時許，前往台北市○○○路七十九
      號「山蘇山產海鮮卡拉ＯＫ店」消費，席間在敬酒時與鄰桌客人發生口角，鄰
      桌客人綽號「黑狗」黃正宗等人掀桌，丙○○被滾熱湯汁燙傷一節，業據被告
      於警訊時自白（見偵查卷第二八頁警訊筆錄），核與證人即與被告同行之友人
      吳榮峰於警訊之證言（見偵查卷第四五頁警訊筆錄），證人即「山蘇山產海鮮
      卡拉ＯＫ店」股東鄭祥利於警訊之證言（見偵查卷第六二頁警訊筆錄），證人
      即「山蘇山產海鮮卡拉ＯＫ店」店員薛春芳於警訊之證言（見偵查卷第七六頁
      背面警訊筆錄），證人即綽號「黑狗」黃正宗於警訊之證言（見偵查卷第九七
      頁警訊筆錄），證人黃日龍於警訊之證言（見偵查卷第一０四頁背面警訊筆錄
      ），證人陳讚鵬於警訊之證言（見偵查卷第一一二頁背面警訊筆錄）情節相符
      。
（二）對於九十年十二月二十八日凌晨四時三十分許，夥同「阿忠」等友人持Heckle
      r＆Koch Gmbh制式九０手槍、貝瑞塔改造手槍各一枝、數量不詳子彈數顆等，
      至台北市○○○路七十九號「山蘇山產海鮮卡拉ＯＫ店」等事實，被告丙○○
      於警訊（見偵查卷第一九頁至第三八頁）、偵查（見偵查卷第二０三頁）、原
      審（見原審卷第二二頁、第八三頁）均供認不諱。且因被告帶去之同夥有人開
      槍，在場守護餐廳之人聞槍聲，乃心生畏懼紛紛走避，其中應邀請到場之友人
      其中乙○○右腳背遭流彈貫穿受傷，亦據被害人乙○○、張紹謙、鍾政瀚於警
      訊（見偵查卷第八一頁、第八六頁、第九二頁警訊筆錄），並有乙○○中彈之
      腳部照片（見偵查卷第一四三頁），現場及遺留彈殼之照片（見偵查卷第一二
      八頁至第一四二頁）可稽。此外，並有，起獲槍彈時之現場照片（見偵查卷第
      一七九頁至第一八三頁）、及起出之仿GLOCK廠17型半自動改造手槍一支、口
      徑9mm半自動手槍用之制式子彈三顆、Heckler＆Koch Gmbh制式九０手槍一支
      、貝瑞塔改造手槍一枝、口徑9MM之半自動手槍彈五顆及直徑約8.55MM之改造
      子彈二顆等扣案可資佐證。
（三）而上開槍、彈經送請內政部警政署刑事警察局鑑驗結果，扣案之改造手槍（槍
      枝管制編號：00000000000）係由仿BERETTA廠半自動手槍製造之
      玩具手槍換裝土造金屬槍機、撞針、槍管而成之改造手槍，機械性能良好可擊
      發適用之子彈；扣案之Heckler＆Koch Gmbh制式九０手槍（槍枝管制編號：0
      000000000）壹枝，認係德製HK廠USP型口徑9mm之制式半自動手槍，
      機械性能良好可擊發適用之子彈；扣案之口徑9mm半自動手槍用之制式子彈捌
      顆，係口徑九mm之制式半自動手槍彈可供槍枝使用；扣案之子彈貳顆，係由玩
      具金屬彈殼加裝直徑約8.85mm金屬彈殼而成之改造子彈經取壹顆實際試射可擊
      發；前開槍、彈均認具殺傷力等情，有內政部警政署刑事警察局（九十）刑鑑
      字第二四三六００號（見偵查卷第一四四頁）、九十一年二月七日刑鑑字第０
      九一００一八０八四號（見偵查卷第一七九頁）、九十一年三月一日刑鑑字第
      ０九一００二七五一八號（見偵查卷第二四七頁）鑑驗函附卷可憑。且扣案之
      Heckler＆Koch Gmbh制式九０手槍試射之彈殼比對結果與「山蘇餐廳停車場槍
      擊案」現場採獲彈殼其中五顆比對相吻合認係該槍枝所擊發，亦有前開警察局
      九十一年三月一日之函文（見偵查卷第二五０頁背面）在卷可證，足認前開制
      式手槍確有於九十年十二月二十八日持至山蘇餐廳。
（四）被告丙○○係因之前在山蘇山產海鮮卡拉ＯＫ店受綽號「黑狗」黃正宗等人掀
      桌，丙○○被滾熱湯汁燙傷，認當時該店之股東蔡明輝未妥善處理，而生怨隙
      ，始於九十年十二月二十八日與綽號「阿忠」等不知名之成年男子友人共十一
      位，分別持Heckler＆Koch Gmbh制式九０手槍、貝瑞塔改造手槍各一枝及子彈
      數顆至山蘇卡拉ＯＫ店欲找蔡明輝報復，槍擊後伊與阿忠等友人將Heckler＆
      Koch Gmbh制式九０手槍、貝瑞塔改造手槍各一枝及子彈七顆持至北投區○○
      路八十五巷內福安宮戲臺旁樓梯底下藏放，於九十一年一月二十八日經由其供
      述而取獲等情，亦據被告丙○○於本院審理時供承在卷，並有台北市政府警察
      局北投分局扣押證明筆錄及照片十七幀（見偵查卷第一七九頁至第一八三頁）
      附卷為憑，是從「阿忠」等人之持槍、彈至現場之犯意，與事後逃離之藏放過
      程，被告丙○○均知之甚詳，顯見被告丙○○有與「阿忠」等人共同持前開槍
      、彈之犯意聯絡。被告於本院調查中改口稱是要前往唱歌，不知同行之朋友攜
      帶槍彈及開槍云云，顯然不足採信。綜上而論，本件事證明確，被告犯行洵堪
      認定。
二、查被告丙○○未經許可，與「阿忠」等友人持貝瑞塔改造手槍、Heckler＆Koch
    Gmbh制式九０手槍各一枝及子彈數顆至山蘇山產海鮮卡拉ＯＫ店之行為，核係犯
    槍砲彈藥刀械管制條例第七條第四項、第十一條第四項、同條例第十二條第四項
    之未經許可持有手槍、持有改造手槍、子彈罪，及刑法第三百零五條之恐嚇罪。
    按所謂恐嚇，凡一切之言語、舉動足以使他人生畏懼心者，均包含在內（最高法
    院二十二年上字第一三一０號判例參照），又刑事訴訟程序中，對於被告之行為
    ，應受審判之對象（範圍），乃指起訴書（或自訴狀）所記載之被告「犯罪事實
    」（包括與之有連續犯、想像競合犯、牽連犯等具同一案件關係之犯罪事實）而
    言；此項起訴事實亦為被告行使其防禦權之範圍。是以若起訴書犯罪事實欄內，
    對此項行為已予以記載，即為法院應予審判之對象。至於起訴書引用之被告犯罪
    法條僅係公訴人主張被告觸犯何一罪名之意見，供法院審判之參攷；法院審判時
    於同一基本社會事實之範圍內，並不受起訴法條之拘束，仍得予以變更，故被告
    所犯法條並非起訴書絕對必要記載之事項。因之，縱起訴書未有記載其所犯法條
    ；但犯罪事實欄已有敘及者，仍屬業經起訴之犯罪事實，法院應予審判，而無刑
    事訴訟法第二百六十八條所稱「法院不得就未經起訴之犯罪審判」之問題（參見
    最高法院八十三年度台上字第二０四號判決），被告夥同友人，攜帶槍彈前往上
    址開槍，此部分業據起訴書敘及，此恐嚇部分，本院自應予以審判。被告與「阿
    忠」等不知名之成年男子友人十位，就前開未經許可持有槍、彈，及恐嚇等罪名
    間，均有犯意聯絡及行為分擔，應論以共同正犯，又被告係以一行為同時未經許
    可持有手槍、及子彈而觸犯二罪名，應依想像競合犯之規定，從一重論以未經許
    可持有手槍罪。起訴書對於被告持有制式手槍之行為，誤引法條為槍砲彈藥刀械
    管制條例第十一條四項之改造槍械罪，其起訴法條尚有未洽，爰依法變更起訴法
    條。被告此部分所犯持有制式手槍罪，與已判決確定之寄藏改造槍械罪，犯意各
    別，行為互殊，應為互殊，應予分論併罰，起訴意旨認應論以牽連犯，亦有未合
    。且彼等一開槍恐嚇多數人，亦為想像競合犯，一從一重處斷。被告所犯未經許
    可持有手槍罪，及恐嚇罪，有方法行為與目的行為之牽連關係，應從一重之未經
    許可持有手槍罪處斷。又查被告有事實欄所載之犯罪科刑執行情形，有本院被告
    全國前案紀錄表在卷可稽，其於五年內再犯有期徒刑以上之本罪，應依刑法第四
    十七條規定論以累犯，並加重其刑。又被告丙○○雖與「阿忠」等人共同持貝瑞
    塔改造手槍及制式手槍、彈至山蘇卡拉０Ｋ店內，惟該槍、彈係屬「阿忠」等人
    所有，「阿忠」等人持槍射擊後，被告丙○○即結束與「阿忠」等人之共同持有
    狀態，嗣後「阿忠」等人持往前開之福安宮旁藏放，顯非在被告丙○○之持有狀
    態，是被告丙○○於偵查中自白並依其供述槍、彈之來源及去向而查獲前開貝瑞
    塔改造手槍、Heckler＆Koch Gmbh制式九０手槍各一枝及子彈七顆等情，有偵查
    卷可參，此部分之持有貝瑞塔改造手槍及制式手槍、彈罪，應依槍砲彈藥刀械管
    制條例第十八條第四項減輕其刑。以上並先加重後減輕。
三、原審關於共同未經許可．持有手槍部分據以論罪科刑，固非無見，惟查原判決對
    於被告等之開槍牽連涉有恐嚇之行為恝置不論，且未論以累犯，均尚有未洽。被
    告上訴意旨稱此部分持槍與開槍行為，伊不知情，否認犯罪雖未足採，但原判決
    既有前揭可議之處，仍屬無可維持，應由本院將原判決關於共同未經許可，持有
    手槍及定應執行刑撤銷改判。爰審酌被告有殺人未遂及公共危險之前科，素行並
    非良好，因喝酒被鄰桌客人以滾熱湯汁燙傷，卻遷怒店家，鳩眾持有具殺傷力之
    手槍及子彈，並開槍滋事，危害治安，及他人生命財產安全，惟念被告犯罪後供
    出槍彈去處因而查獲扣案，知所悔悟等一切情狀，量處如主文第二項所示之刑，
    併就罰金部分諭知易服勞役之折算標準。至扣案之貝瑞塔改造手槍（槍枝管制編
    號：0000000000）及Heckler＆KochGmbh制式九０手槍（槍枝管制編
    號：0000000000）各壹枝，及直徑約8.55MM之改造子彈一顆，均具殺
    傷力，有卷附內政部警政署刑事警察局（九十）刑鑑字第二四三六００號、九十
    一年二月七日刑鑑字第０九一００一八０八四號鑑驗函可資證明，係屬違禁物，
    應依刑法第三十八條第一項第一款宣告沒收。另口徑9MM之制式半自動手槍彈五
    顆及直徑約8.55MM之改造子彈一顆，均已試射，已非違禁物，爰不予沒收。
四、公訴意旨另略以：被告丙○○因於九十年十一月二十四日凌晨零時許，在台北市
    ○○○路七十九號山蘇卡拉OK店消費，在敬酒時與鄰桌客人發生口角衝突，因不
    滿店家處理態度而與該店股東蔡明輝互生怨隙，期間亦多次互相報復，丙○○遂
    於九十年十二月二十八日四時三十分許，夥同不知名友人共十一位，其中丙○○
    攜帶受寄改造手槍及制式子彈數顆，另有二位不知名同夥尚分別未經許可持有
    Heckler＆Koch Gmbh制式九０手槍與其他可發射子彈具有殺傷力之仿貝瑞塔改造
    手槍各一枝及持有數量不詳子彈數顆，分乘三輛自小客車，前往山蘇卡拉OK店找
    蔡明輝報復，到達現場後因一言不合，丙○○即夥同攜槍之友人基於殺人之共同
    犯意聯絡分別以持有之槍械朝對方共射擊十發，致應蔡明輝邀請到場助勢之友人
    乙○○右腳背遭子彈貫穿受傷，隨即分乘車輛逃逸。因認被告所為另涉犯刑法第
    二百七十一條第二項之殺人未遂罪嫌云云。
（一）按犯罪事實應依證據認定之，無證據不得推定其犯罪事實，刑事訴訟法第一百
      五十四條定有明文。又認定不利於被告之事實，須依積極證據，苟積極證據不
      足為不利於被告事實之認定時，即應為有利於被告之認定，更不必有何有利之
      證據，最高法院三十年上字第八一六號著有判例可資參照。另按殺人與傷害之
      區別，應以有無殺意為斷，其受傷之多寡，及是否為致命部位，有時雖可藉為
      認定有無殺意之心證，究不能據為絕對標準。故殺人未遂與傷害罪之分野在於
      行為人有無殺人之犯意為認定之準據。最高法院十八年上字第一三○九號、五
      十九年臺上字第三八五八號分別著有判例可稽。而有無犯意應以行為人之主觀
      意思為準，不以加害方法、受傷之多寡、是否致命部位及下手情形為斷。
（二）原審訊據被告丙○○堅決否認有殺人之犯意及行為，辯稱：案發當時伊與店長
      鄭祥利講話，在與鄭祥利講話時，該店內就有一大堆人跑出來，我們這邊同夥
      就有人開槍，當時是對空鳴槍，並不是伊開的槍，乙○○可能是被流彈打到的
      ，伊根本沒有殺人之犯意及行為等語；於本院調查中則改口稱：是要前往唱歌
      ，不知同行之朋友攜帶槍彈及開槍云云，。
（三）經查：
  １、證人即被害人乙○○於偵查時證稱：「不認識被告丙○○」（參見偵查卷第二
      七四頁九十一年六月十九日偵訊筆錄），於原審訊問時稱：「當天我們本來是
      要去洗溫泉，後來接到張紹謙的電話，說要去喝酒，才到現場，十二月二十八
      日沒有與人起衝突，也沒有與他們那夥人有仇」、「我沒有提出告訴，我不告
      」等語（詳見原審卷第三九頁、第四０頁九十二年八月十四日訊問筆錄）。是
      從被害人乙○○之證述中得知，被害人與被告之前並不認識，與被告及其友人
      間也沒有任何仇恨或嫌隙，足見被告所辯其無殺人之動機及犯意，堪予採信。
  ２、再據被害人乙○○於原審訊問時證稱：「沒有親眼看到被告丙○○向我開槍或
      其他人向我開槍，：：：也沒有看到子彈是從何處射擊，我不知道是被射擊或
      被流彈打到，我右腳腳底板被射擊，是腳踩到地的時候才感覺麻麻的‧‧」等
      語（見原審卷第三八頁九十二年八月十四日訊問筆錄），核與卷附被害人受傷
      照片相符，是依被害人乙○○受傷的部位觀之，該子彈應係由腳背往腳底貫穿
      ，且被害人亦表示「是腳踩到地的時候才感覺麻麻的」，因此倘若開槍之人有
      殺人之犯意及行為，應該是朝人體之重要部位射擊，而非往並非重要部位之腳
      底板射擊，足見開槍之人應無殺人之意，至於流彈誤傷被害人乙○○部分應非
      其等之本意甚明。另被害人乙○○亦表示在其中彈前沒有槍響，中彈後有聽到
      七、八響等語（見原審卷第三八頁），因此可知被害人乙○○可能是在第一槍
      即中彈，倘若開槍之人有殺人之意，為何不繼續朝被害人及在場之其他人開槍
      ？為何後來至少有七、八響槍響，竟都無人受傷？準此足見當時開槍之人其意
      不在殺人，反而是威嚇之意味較濃，因此被告所辯稱被害人係遭流彈所及，尚
      屬可採。
  ３、另在案發當日被告係一個人下車要到店裡找蔡明輝理論，而鄭祥利因擔心被告
      丙○○會影響店內客人，因此將被告丙○○拉至店門口講話，在講話的過程中
      ，被告丙○○並沒有離開，一直到鄭祥利聽到有人受傷時，丙○○才離開，且
      鄭祥利與被告丙○○談話的地點距彈殼掉落的地點有一百公尺左右等情，業據
      證人即「山蘇山產海鮮卡拉ＯＫ店」股東鄭祥利於原審審理時證述在卷（見原
      審卷第六八頁九十二年九月三十日審理筆錄），從上述證人鄭祥利之證詞中，
      可見被告丙○○於事發當場並未有任何之指示或授意，是被告辯稱係「阿忠」
      等人自行於停車場對空開槍等情，尚屬可採，自難以乙○○腳背受有槍傷，遽
      認被告有殺人之行為。又乙○○復未對其受傷部分提出告訴，有偵查卷可憑。
      被告之同夥人雖持槍至該店內，然其並無故意傷害之行為。此外，復查無其他
      積極證據，足以證明被告有何上開公訴人所指殺人未遂之犯行，衡諸首開法條
      及判例要旨，自不能證明被告此部分犯行。因起訴意旨認此與其前開有罪部分
      ，有牽連犯之裁判上一罪關係，故不另為無罪之諭知。
六、被告經合法傳喚，無正當理由不到庭，不待其陳述，逕行判決。且又本案雖由被
    告上訴，但因原判決未就牽連恐嚇部分併為審理論罪，且原審未論被告為累犯，
    顯係適用法條不當，本院依法可諭知較原審判決為重之刑，附此敘明。
據上論斷，應依刑事訴訟法第三百六十九條第一項前段、第三百六十四條、第二百九
十九條第一項前段、第三百七十條但書、第三百七十一條、第三百條，槍砲彈藥刀械
管制條例第七條第四項、第十二條第四項、第十八條第四項，刑法第十一條前段、第
二十八條、第三百零五條、第五十五條、第四十七條、第四十二條第二項、第三十八
條第一項第一款，罰金罰鍰提高標準條例第二條，現行法規所定貨幣單位折算新台幣
條例第二條，判決如主文。
本案經檢察官朱兆民到庭執行職務。
中　　　華　　　民　　　國　　九十三　　年　　　二　　　月　　 十七 　　日
                              臺灣高等法院刑事第八庭
                                  審判長法  官  陳  祐  治
                                        法  官  陳  晴  教
                                        法  官  王  炳  梁
右正本證明與原本無異。
如不服本判決，應於收受送達後十日內向本院提出上訴書狀，其未敘述上訴之理由者
並得於提起上訴後十日內向本院補提理由書（均須按他造當事人之人數附繕本）。
                                        書記官  潘　大　鵬
中　　　華　　　民　　　國　　九十三　　年　　　二　　　月　　 十八 　　日
附錄本案論罪科刑法條全文：
槍炮彈藥刀械管制條例第七條第四項：
　未經許可，持有、寄藏或意圖販賣而陳列第一項所列槍砲、彈藥者，處五年以上有
　期徒刑，併科新臺幣一千萬元以下罰金。
槍炮彈藥刀械管制條例第十二條第四項：
　未經許可，持有、寄藏或意圖販賣而陳列子彈者，處五年以下有期徒刑，併科新臺
　幣三百萬元以下罰金。
槍炮彈藥刀械管制條例第十八條第四項：
  犯本條例之罪，於偵查或審判中自白，並供述全部槍砲、彈藥、刀械之來源及去向
  ，因而查獲或因而防止重大危害治安事件之發生者，減輕或免除其刑。拒絕供述或
  供述不實者，得加重其刑至三分之一。
刑法第三百零五條：
以加害生命、身體、自由、名譽、財產之事，恐嚇他人致生危害於安全者，處二年以
下有期徒刑、拘役或三百元以下罰金。
